臺灣臺中地方法院民事判決
110年度訴字第179號
原      告  林隆成  


訴訟代理人  詹志宏律師
被      告  臺中市政府

法定代理人  盧秀燕  
訴訟代理人  侯志翔律師
上列當事人間請求拆屋還地等事件，本院於民國110年10月25日
言詞辯論終結，判決如下：
    主      文
被告應將坐落臺中市○○區○○段○○○○地號土地如附圖所示A部分、
面積一一一點六八平方公尺，及同段五二之七地號土地如附圖所
示B部分、面積五十一點四八平方公尺之柏油刨除，將該部分占
用之土地騰空返還予原告。
被告不得妨礙原告在第一項土地架設圍籬。
訴訟費用由被告負擔。
    事實及理由
壹、程序事項
    本件原告起訴時，原依民法第767條第1項前段、中段規定，
    聲明求為判決命被告應將敷設坐落臺中市○○區○○段00○0○00○
    0地號土地（下各稱52之6、52之7地號土地；合稱系爭土地
    ）之地上物（即柏油路面）拆除，將該部分土地騰空返還予
    原告（見本院卷第13至14頁）。嗣於訴訟進行中，依履勘實
    測結果改易原聲明請求拆除地上物與返還土地之範圍，另追
    加依民法第767條第1項後段規定，請求被告不得妨礙原告在
    系爭土地架設圍籬，而聲明求為判決命㈠被告應將坐落52之6
    地號土地如附圖所示A部分、面積111.68平方公尺，及52之7
    地號土地如附圖所示B部分、面積51.48平方公尺之柏油（下
    合稱系爭柏油路面；所占用之系爭土地範圍則稱系爭占用部
    分）刨除後，將系爭占用部分騰空返還予原告；㈡被告不得
    妨礙原告在系爭土地架設圍籬（見本院卷第231至232頁），
    核與民事訴訟法第255條第1項第2款、第3款規定相符，應予
    准許。
貳、實體事項
一、原告主張：系爭土地為伊所有。詎被告無權占有系爭占用部
    分，敷設系爭柏油路面作為道路使用（下稱系爭道路），妨
    害伊所有權之行使。又伊於民國110年9月29日欲在系爭土地
    東側地籍線擺放圍籬時，竟遭里長、警察機關、臺中市政府
    都市發展局人員到場阻止，所有權有受妨害之虞等情。爰依
    民法第767條第1項規定，提起本件訴訟，並聲明：㈠被告應
    將系爭柏油路面刨除後，將系爭占用部分騰空返還予原告；
    ㈡被告不得妨礙原告在系爭土地架設圍籬。
二、被告則以：伊固為道路主管機關，惟系爭柏油路面非伊鋪設
    ，且系爭道路雖經劃設標線，惟標線之設置與道路之養護係
    屬二事，伊無刨除系爭柏油路面之事實上處分權。縱令系爭
    柏油路面為伊鋪設，然系爭道路至遲於88年前已存在，且為
    自臺中市豐原區文賢街126巷通往同區文昌街之供公眾通行
    道路，已成立公用地役關係，原告不得違反供公眾通行之目
    的使用，故伊非無權占有。又原告於89年間拍賣取得系爭土
    地時，明知系爭道路供公眾通行，仍予買受，其請求刨除系
    爭柏油路面並返還土地，所獲利益甚低，惟妨害公眾通行及
    有礙都市發展之全盤規劃，對公共利益妨害甚鉅，應屬權利
    濫用。另伊未為有妨害原告所有權之虞之行為等語，資為抗
    辯，並聲明：原告之訴駁回。
三、兩造不爭執之事實（見本院卷第227至228頁）：
  ㈠原告於89年4月6日，因同年3月18日拍賣而登記取得系爭土地
    所有權。
  ㈡坐落52之6 地號土地如附圖所示A部分、面積111.68平方公尺
    ；52之7地號土地如附圖所示B部分、面積51.48平方公尺之
    範圍（即系爭占用部分），現經敷設系爭柏油路面作為系爭
    道路使用，現況路面邊緣並經劃設禁止停車之紅色標線。
  ㈢系爭道路至遲於88年間，已經敷設柏油路面而作道路使用，
    迄今未中斷。
四、本院得心證之理由：
　　原告主張被告無權占有系爭占用部分並敷設系爭柏油路面，
    且其欲在系爭土地東側地籍線擺放圍籬時，竟遭里長、警察
    機關、臺中市政府都市發展局人員到場阻止，所有權有受妨
    害之虞等語，為被告否認，並以前詞置辯。是本件應審究者
    為：㈠系爭柏油路面是否為被告敷設？被告有無刨除該柏油
    路面之事實上處分權？㈡系爭道路是否為供不特定公眾通行
    所必要？有無成立公用地役關係？㈢原告請求被告刨除系爭
    柏油路面並返還土地，是否為權利濫用？㈣原告依民法第767
    條第1項後段規定，請求被告不得妨礙原告在系爭土地搭設
    圍籬，是否有據？茲分敘如下：
  ㈠被告有刨除系爭柏油路面之事實上處分權：
　⒈按市區道路之修築、改善、養護、使用、管理及經費籌措，
    依本條例之規定，本條例未規定者，適用其他法律；市區道
    路，指下列規定而言：一、都市計畫區域內所有道路。二、
    直轄市及市行政區域以內，都市計畫區域以外所有道路。三
    、中央主管機關核定人口集居區域內所有道路；市區道路主
    管機關：在中央為內政部；在直轄市為直轄市政府；在縣 (
    市) 為縣 (市) 政府；市區道路之修築、改善及養護，其在
    縣轄區內者，得由各有關鄉 (鎮、市) 公所辦理之，市區道
    路條例第1條、第2條、第4條、第5條各有明文。
　⒉查系爭土地位於臺中市豐原區，核屬市區道路，則被告為道
    路主管機關，依法自有修築、改善、養護系爭道路之權限，
    且不因被告內部之執行權責機關有無再將此部分權限委託被
    告所屬區公所執行而異。次依市區道路條例第27條第1項、
    第33條第1項規定，如因施作工程有挖掘市區道路之必要，
    須向道路主管機關申請許可及繳交許可費，倘未經許可即擅
    自開挖，道路主管機關得處罰鍰；參以原告主張訴外人臺灣
    自來水股份有限公司第四區管理處豐原給水廠（下稱豐原給
    水廠）前為在系爭土地西側埋設地下消防水線，曾向被告申
    請開挖及回填、敷設路面，並在系爭道路範圍內之52之6地
    號土地南端留有消防栓鐵蓋乙節（見本院卷第233至234頁）
    ，為被告所不爭執（見本院卷第297頁），且有豐原給水廠1
    10年9月17日台水四豐廠室字第1106104899號函暨所附臺中
    市豐原區公所（下稱豐原區公所）100年8月8日中市豐農字
    第1000019660號函（見本院卷第267至269頁）、消防栓照片
    與位置對照圖（見本院卷第239至241頁）可佐，可見系爭道
    路之開挖及回填、敷設路面等狀態變更，俱由被告決定。準
    此，應認被告對系爭道路確有事實上管領力，且就所敷設之
    系爭柏油路面亦有處分權，尚不因系爭柏油路面初始是否為
    被告或其所屬機關敷設而異。至豐原區公所109年12月9日中
    市豐農字第1090033626號函雖稱：系爭道路路段為AC路面，
    惟因年代久遠，尚查無養護紀錄，有該函可參（見本院卷第
    87頁）。然徒憑上開函文內容，除不足認定系爭柏油路面非
    被告或所屬機關敷設，依前揭說明，尤無從否定被告對系爭
    柏油路面有處分權之事實。是原告主張被告以系爭柏油路面
    占有系爭占用部分，且有刨除系爭柏油路面之事實上處分權
    等語，應堪採信。被告以系爭柏油路面非其鋪設，且其係因
    私有土地道路有供公眾通行事實，基於公法上職責與義務將
    之納入養護範圍，與有無事實上處分權有間為由，抗辯其無
    刨除系爭柏油路面之事實上處分權云云，無可憑採。
  ㈡系爭道路非供不特定公眾通行所必要，未成立公用地役關係
    ：
　⒈按公用地役關係乃私有土地而具有公共用物性質之法律關係
    。既成道路而成立公用地役關係者，須為不特定之公眾通行
    所必要，而非僅為通行之便利或省時，並應於公眾通行之初
    ，土地所有權人無阻止之情事，更須歷經之年代久遠而未曾
    中斷，該所謂年代久遠雖不必限定其期間，但仍應以時日長
    久，一般人無復記憶其確實之起始，僅能知其梗概為必要；
    依此既成道路並非當然成立公用地役關係，須符合一定之要
    件，始成立公用地役關係。又成立公用地役關係之既成道路
    ，因地理環境或人文狀況改變，而中斷供不特定之公眾通行
    ，不符成立公用地役關係之要件，公用地役關係即應消滅，
    方符法律保障人民財產權之意旨（最高法院103年度台上字
    第1974號、103年度台上字第2376號判決意旨參照）。
　⒉查：
　⑴系爭道路坐落在系爭土地上，其北端與臺中市豐原區文昌街7
    9巷相接，南端與位在系爭道路西側之文賢街126巷相接，因
    文賢街126巷之北端亦與文昌街79巷垂直相接，故系爭道路
    、文賢街126巷、文昌街79巷形成一三角形；自文賢街126巷
    或系爭道路北行至文昌街79巷後往東行，則係接至文昌街。
    次系爭道路之東側依序與坐落同區豐洲段541、542、543地
    號土地相鄰，西側與文賢街126巷之間為系爭土地之其他部
    分，道路兩側無住家或定著物，現況僅供停放車輛，且同段
    543地號土地雖經開闢為停車場，惟係由文昌街方向出入。
    又系爭道路周邊近鄰之民房住家為門牌號碼臺中市○○區○○街
    000巷00號至75號房屋、文昌街79巷12號至2之1號房屋、文
    昌街81號至93號房屋，各該房屋之門前巷道依序即為文賢街
    126巷、文昌街79巷、文昌街等情，業經原告陳述在卷（見
    本院卷第131、133、135頁），並有地籍圖（見本院卷第25
    頁）、臺中市政府地政局街道與門牌網路地圖資料（見本院
    卷第139、201頁）、原告所提現場照片（見本院卷第203至2
    07頁）、99年5月18日、101年5月22日、108年10月18日空照
    圖（見本院卷第169至173頁）、暨於110年5月6日本院至現
    場履勘當日拍攝之現場照片（見本院卷第183至185頁）可憑
    ，復未據被告爭執，足見系爭道路兩側並無定須藉由該道路
    始能與外界通連之房屋存在，其兩側現停放之車輛亦非不得
    由文賢街126巷、文昌街79巷、文昌街等方向進出，且周邊
    近鄰居民、渠等來訪親友及其他經濟生活上所必須連絡之人
    員、或僅因故途經或至該處洽公之一般人民，更得逕通行文
    賢街126巷、文昌街79巷、文昌街，並無苟不通行系爭道路
    即無法出入之情事。
　⑵再細觀前載現場照片所示文賢街126巷、系爭道路、文昌街79
    巷與文昌街之相對位置（見本院卷第185、203、205頁），
    並參酌上開臺中市政府地政局街道與門牌網路地圖資料所附
    比例尺（見本院卷第139頁）暨臺中市豐原地政事務所依本
    院至現場履勘時囑託繪測之複丈成果圖（即附圖，見本院卷
    第189頁）所載比例尺換算之距離，可知縱不通行系爭道路
    ，而係逕由文賢街126巷北行至文昌街79巷後再向東行至文
    昌街，自文賢街126巷與文昌街79巷巷口直行至文昌街間之
    距離不過約十數公尺，自文賢街126巷與系爭道路交接處沿
    文賢街126巷北行至文昌街79巷之距離亦僅約40至50公尺。
    且文賢街126巷向南越過與系爭道路交接處後，仍繼續朝南
    延伸，東側復另有一巷弄可通往文昌街，有前揭臺中市政府
    地政局街道與門牌網路地圖資料（見本院卷第139、201頁）
    、原告所提現場照片（見本院卷第207頁）可佐，顯見文賢
    街126巷除可藉由文昌街79巷抵達文昌街外，復有其他方式
    可與文昌街通連。由此益徵即令系爭道路係供公眾通行、通
    行之初土地所有權人無阻止情事、且通行歷經年代久遠未曾
    中斷等節屬實，鄰近居民或一般往來民眾現通行系爭道路，
    不過僅係為通行之便利或省時，難認系爭道路確為不特定之
    公眾通行所必要，揆之前揭說明，自不成立公用地役關係。
    被告抗辯：系爭道路為連接文賢街126巷至文昌街之活巷，
    係自文賢街126巷通往文昌街之供不特定公眾通行道路，鄰
    近居民亦通行已久，且其他人可能為了就近通往文昌街而取
    道系爭土地云云，不足為有利被告之認定。
　⒊被告雖援引臺中市養護工程處（下稱中市養工處）110年9月6
    日中市建養工山字第1100057065號函（下稱中市養工處函）
    暨所附改制前臺中縣政府89年11月1日89府建城字第304883
    號函（下稱89年函）（見本院卷第245至246、249頁），抗
    辯系爭道路已成立公用地役關係云云，惟原告否認上開函文
    所指「文賢街126巷」即為系爭道路。查經本院囑請臺中市
    政府建設局查明敷設系爭柏油路面之系爭道路是否屬既有巷
    道（見本院卷第179、193頁），固據該局轉由中市養工處辦
    理會勘暨參酌89年函與62年、65年及108年航照圖後覆以：
    「有關本市○○區○○段0000○0000地號土地（豐原區文賢街126
    巷道路屬性一案）…」、「旨揭道路係屬現有巷道且通行達2
    0年以上，屬供公眾通行之道路，具公用地役關係。」（見
    本院卷第245至246頁）；89年函雖亦記載「為豐原市西湳里
    長陳情豐原市文賢街126巷為既成道路，不得阻塞案，經查
    該巷道係符合臺灣省建築管理規則第四條第一項規定之現有
    巷道，依法自不得任意阻塞，影響公眾之通行。」（見本院
    卷第249頁）。然姑不論系爭道路於道路名稱編列上應否劃
    歸文賢街126巷之範圍，或89號函所指「文賢街126巷」有無
    包括系爭道路，系爭道路並非不特定之公眾通行所必要，業
    經本院詳認如前。而繹諸89號函與中市養工處函內容，並未
    指明系爭道路現有何供不特定公眾通行必要之具體事由，且
    即使系爭道路過去曾屬廢止前臺灣省建築管理規則第4條第1
    項所定現有巷道並成立公用地役關係，其現既非供公眾通行
    所必要，按諸前揭說明，公用地役關係亦應消滅。況民事法
    院法官依法獨立審判，本不受行政機關認定事實之影響。是
    中市養工處函及所附89年函皆無從為有利被告之認定。
　⒋綜上，系爭道路並非供不特定公眾通行所必要，未成立公用
    地役關係。此外，被告復未舉證證明其占有系爭占用部分有
    何合法正當權源，則原告主張被告無權占有系爭占用部分，
    自堪採信。
　⒌按所有人對於無權占有或侵奪其所有物者，得請求返還之。
    對於妨害其所有權者，得請求除去之，民法第767條第1項前
    段、中段各有明文。被告以系爭柏油路面占有系爭占用部分
    ，既無合法之權源，則原告依上揭規定，請求被告刨除系爭
    柏油路面，將系爭占用部分騰空返還予原告，即屬有據。
　㈢原告請求被告刨除系爭柏油路面並返還土地，非屬權利濫用
    ：
　⒈按權利之行使，不得違反公共利益，或以損害他人為主要目
    的，固為民法第148條第1項所明定。惟權利人得為權利之行
    使為常態，僅於其權利行使將造成自己所得利益極少，而他
    人及國家社會所受之損失甚大之變態結果時，始受限制。而
    何謂「利益極少」、「損失甚大」，應就具體事實為客觀之
    認定，且應由主張變態情事者，負舉證之責（最高法院98年
    度台上字第2483號判決意旨參照）。
　⒉被告雖執前詞抗辯原告請求刨除系爭柏油路面並返還土地，
    係屬權利濫用云云。惟原告為系爭土地之所有人，依民法第
    765條規定，於法令限制之範圍內，本得自由使用、收益所
    有物，並排除他人之干涉。且系爭占用部分面積合計已達16
    3.16平方公尺（計算式：111.68＋51.48＝163.16）；系爭土
    地面積計376.22平方公尺（計算式：166.4＋209.82＝376.22
    ），亦有土地登記謄本可憑（見本院卷第19、21頁），足見
    原告苟能收回系爭占用部分，當得併同未遭占用之系爭土地
    其餘部分為合理有效之利用，顯可發揮相當之經濟效益，難
    認原告行使權利後所得利益甚微。再系爭道路既非供不特定
    公眾通行所必要，周圍近鄰處亦有文賢街126巷、文昌街79
    巷、文昌街可供通行，被告復未舉證證明苟刨除系爭柏油路
    面並返還系爭占用部分予原告，究有何妨礙都市發展全盤規
    劃之情形可言，亦難謂原告行使權利將重大損害公共利益。
    又原告取得系爭土地時，主觀上是否明知系爭道路供公眾通
    行乙節，與其權利行使在客觀上是否造成自己所得利益極少
    、他人及國家社會所受損失甚大結果之判斷無關。是揆之上
    揭說明，自難認原告請求刨除系爭柏油路面與返還系爭占用
    部分，係以損害他人為主要目的而屬權利濫用。被告所辯前
    詞，無可憑採。
  ㈣原告依民法第767條第1項後段規定，請求被告不得妨礙原告
    在系爭土地搭設圍籬，亦有理由：
　  按所有人對於有妨害其所有權之虞者，得請求防止之，民法
    第767條第1項後段定有明文。是所有人對於他人以無權占有
    或侵奪其所有物以外之方法，有妨害其所有權行使之虞時，
    即得藉防止妨害請求權以防止妨害。查原告主張其於110年9
    月29日欲在系爭土地東側地籍線擺放圍籬時，遭里長、警察
    機關、臺中市政府都市發展局人員到場阻止等情（見本院卷
    第289頁），業據提出照片為證（見本院卷第291頁），且為
    被告所不爭執（見本院卷第298頁），堪認原告於行使排除
    他人干涉系爭土地之所有權權能時，確曾遭被告妨害，依一
    般社會觀念，可信原告有遭被告妨害其所有權行使之虞，自
    得請求防止。被告抗辯未為有妨害原告所有權之虞之行為云
    云，並不可採。是原告依民法第767條第1項後段規定，請求
    被告不得妨礙原告在系爭土地搭設圍籬，亦屬有據。
五、從而，原告依民法第767條第1項規定，請求被告應將系爭柏
    油路面刨除後，將系爭占用部分騰空返還予原告，暨被告不
    得妨礙原告在系爭土地架設圍籬，為有理由，應予准許。
六、本件事證已臻明確，兩造其餘攻擊防禦方法及所提證據，經
    本院審酌後，於判決結果均不生影響，爰不一一予以論駁贅
    述。
七、據上論結，原告之訴為有理由，依民事訴訟法第78條，判決
    如主文。
中　　華　　民　　國　　110 　年　　11　　月　　15　　日
                  民事第二庭  法  官  李佳芳
正本係照原本作成。
如對本判決上訴，須於判決送達後20日內向本院提出上訴狀。如
委任律師提起上訴者，應一併繳納上訴審裁判費。
中　　華　　民　　國　　110 　年　　11　　月　　16　　日
                                書記官  蔡柏倫